臺灣高等法院臺中分院刑事判決　　　　94年度上訴字第1751號
上　訴　人
即　被　告　丁○○
上　訴　人
即　被　告　甲○○
上列上訴人等因妨害自由等案件，不服臺灣臺中地方法院94年度
訴字第1486號中華民國94年7月22日第一審判決（起訴案號：臺
灣臺中地方法院檢察署93年度偵字第21842號），提起上訴，本
院判決如下：
    主　  文
原判決撤銷。
丁○○、甲○○共同連續以非法方法，剝奪人之行動自由，各處
有期徒刑肆月，如易科罰金，均以佰元折算壹日。
    犯罪事實
一、丁○○透過其女友黃怡菱之介紹，於民國（下同）九十三年
    七月間某日，出資新臺幣（下同）四十萬元投資丙○○○所
    經營之套房出租業務，但因丙○○○未能依約定日期給付利
    息及清償本金，丁○○竟基於剝奪他人行動自由之概括犯意
    ，先於九十三年十一月十六日十五時左右，駕駛黃怡菱所有
    之車牌號碼Ｅ二─七八三一號自用小客車，前往臺中市○○
    路三七一號「彌敦大道」公寓大廈，尋得至該處收取租金之
    丙○○○，先以抓住領子之方式，將丙○○○強拉至丁○○
    所駕駛之上開自用小客車內，再由丁○○開車將丙○○○載
    往臺中市○區○○○路二八七號丁○○所經營及居住之「老
    主顧檳榔攤」後方客廳內，並將客廳與檳榔攤間中門之喇叭
    鎖反鎖，丁○○復打電話邀同甲○○至「老主顧檳榔攤」處
    。甲○○依約於同日十五時左右到場時，甲○○與丁○○即
    基於剝奪他人行動自由之概括犯意及傷害犯意之聯絡，共同
    以徒手或用膝蓋踢打等方式毆打丙○○○，致丙○○○受有
    頭部外傷、嘴唇腫痛等傷害，丁○○為避免此期間丙○○○
    對外聯絡求救，強行取走丙○○○所有之摩托羅拉牌行動電
    話一支（門號：Ｚ000000000號，序號：0000
    00000000000號），而以此強暴方式妨害丙○○○行使權利，且於同日十五時三十分左右，以該行動電話撥
    打行動電話（門號：Ｚ000000000號）予當時人在
    臺中縣霧峰鄉之丙○○○之配偶乙○○前來處理債務，嗣乙○○於當日十六時三十分左右，駕駛其友人黃文吟所有車牌
    號碼一五○八─ＦＶ號自用小客車到上開「老主顧檳榔攤」
    後方客廳內後，甲○○與丁○○即承前剝奪他人行動自由之
    概括犯意，由甲○○將客廳與檳榔攤間中門之喇叭鎖反鎖，
    禁止乙○○與丙○○○離開，丁○○及甲○○二人並要求乙○○與丙○○○處理債務問題，甲○○於談判期間為使丙○○○、乙○○二人允諾儘速清償債務，乃接續上開傷害之犯
    意，至「老主顧檳榔攤」外面撿拾一塊磚塊入內後，手持磚
    塊自丙○○○頭部砸一下，致丙○○○受有頭皮裂傷十二公
    分之傷害，丙○○○、乙○○不得已，始同意於九十三年十
    一月三十日前清償債務，丁○○、甲○○為確保丙○○○二
    人能履行債務，乃於同日十八時（原判決誤載為十五時）左
    右，承前妨害自由之犯意聯絡，由丁○○駕駛上開車牌號碼
    Ｅ二─七八三一號自用小客車載丙○○○及乙○○二人，甲○○則駕駛上開車牌號碼一五○八─ＦＶ號自用小客車跟隨
    在後，強行帶丙○○○及乙○○二人至丙○○○夫婦二人位
    於臺中市○○區○○路五○六號三樓住處，查看有無可供抵
    債之物品，並強行取走丙○○○所有之出租房屋鑰匙九串、
    ＰＥＮＴＡＸ牌數位相機一台，表示此等財物與先前丁○○
    所取走之摩托羅拉牌行動電話一支及該車牌號碼一五○八─
    ＦＶ號自用小客車，均先由丁○○保管，俟丙○○○還錢後
    始返還上開財物，而以此強暴手段妨害丙○○○行使財產權
    。嗣因丙○○○表示行動電話如被取走則無法聯絡客戶，丁○○即將原本置於該摩托羅拉牌行動電話內之ＳＩＭ卡取出
    交還丙○○○後，丁○○與甲○○二人方於同日十八時十五
    分左右，由丁○○駕駛車牌號碼Ｅ二─七八三一號自用小客
    車、甲○○駕駛車牌號碼一五○八─ＦＶ號自用小客車，離
    開丙○○○夫婦二人位於臺中市○○區○○路五○六號三樓
    住處後，丙○○○、乙○○始恢復行動自由。嗣於九十三年
    十二月七日十四時左右，丁○○將上開車牌號碼一五○八─
    ＦＶ號自用小客車返還車主黃文吟。警方接獲丙○○○報案
    後，於九十三年十二月十四日十八時十分左右，持搜索票至
    臺中市○區○○○路一八七號搜索，結果扣得丙○○○所有
    之套房鑰匙九串、ＰＥＮＴＡＸ牌數位相機一台、摩托羅拉
    牌行動電話一支，及丁○○返還上開車牌號碼一五○八─Ｆ
    Ｖ號自用小客車所出具之切結書一紙。
二、案經丙○○○訴由臺中市警察局第二分局報請臺灣臺中地方
    法院檢察署檢察官偵查起訴。
    理　  由
一、訊據上訴人即被告（下稱被告）丁○○、甲○○固坦承其二
    人有於上揭時地，因被害人丙○○○積欠被告丁○○投資款
    ，而帶同被害人丙○○○至被告丁○○所經營之檳榔攤談判
    ，並要求被害人乙○○前往該檳榔攤處理債務，其間被告丁○○、甲○○二人有出手毆打被害人丙○○○，嗣後再一同
    前往被害人丙○○○夫妻之住處拿取相機、鑰匙等物後始行
    離去，其等處理債務之方式有錯等情，惟均矢口否認有何妨
    害自由之犯行，辯稱：其等沒有強押被害人上車，鑰匙亦非
    其等強行奪取，係被害人自行交出，若係被告丁○○一人強
    押被害人夫婦上車，在車上其等可以制服被告丁○○，被告
    甲○○並非被告丁○○所找來，而係自行到檳榔攤，路見不
    平才加入，其等在原審認罪，係認為可以獲得緩刑云云。然
    查：上揭事實，業據被告二人於原審法院審理中自白不諱，
    被告丁○○並供稱：其有強拉被害人丙○○○上車而搭載丙○○○至老主顧檳榔攤，丙○○○進入檳榔攤後方客廳後，
    其即將客廳中門之喇叭鎖鎖上，並要丙○○○不要急著走，
    好好講清楚，後來因為清償之事情未談攏，其與甲○○均有
    動手毆打丙○○○，甲○○於乙○○進入檳榔攤後，即將喇
    叭鎖鎖上，並分駕二車至丙○○○夫婦住處，拿走套房鑰匙
    等物，再將車輛駛走等語（見原審卷第二四頁至第二八頁）
    ，被告甲○○亦坦承：其見到丙○○○談話時態度惡劣，所
    以到外面拿磚頭砸丙○○○頭部等語（見原審卷第二七頁、
    第二九頁）在卷，核與被害人丙○○○、乙○○於警詢、檢
    察官偵查中指訴被害之情節相符，並經證人黃文吟於檢察官
    偵查中證述明確（按當事人或辯護人於法院調查證據時，知
    被告以外之人於審判外之陳述不得為證據之情形，而未於言
    詞辯論終結前聲明異議者，視為同意作為證據，刑事訴訟法
    第一百五十九條之五第二項定有明文。查本件被告等對於被
    害人丙○○○、乙○○，證人黃文吟等人上開於審判外之陳
    述，並未於言詞辯論終結前聲明異議，依刑事訴訟法第一百
    五十九條之五第二項之規定，視為同意作為證據。且本院審
    酌其等言詞陳述作成時並非在非自由意志之情況下所為之陳
    述，認該言詞陳述適當，依同條第一項之規定，自得為證據
    。另告訴人之指訴係陳述其親身體驗之被害經過，並非傳聞
    證據，縱令其有部分陳述未依法接受交付詰問，仍符合直接
    審理及言詞審理原則，亦具有證據能力，均併此敘明），並
    有被害人丙○○○所有之套房鑰匙九串、ＰＥＮＴＡＸ牌數
    位相機一台、摩托羅拉牌行動電話一支，及被告丁○○返還
    上開車牌號碼一五○八─ＦＶ號自用小客車所出具之切結書
    一紙扣案，車籍作業系統－查詢認可資料表三紙、林新醫院
    診斷證明書一紙、監視器照片四紙、轉租契約書一紙、臺灣
    臺中地方法院檢察署網路資料查詢單及附件各二份（含臺灣
    大哥大股份有限公司被告丁○○電話號碼00000000
    00號行動電話雙向通聯紀錄及遠傳電信股份有限公司乙○○電話號碼0000000000號行動電話雙向通聯紀各
    一份）、現場平面圖一紙、現場照片八張附卷可資佐證。被
    告二人於本院審理中雖為上開辯解，然查被害人丙○○○於
    檢察官偵查中業已證稱：因為被告丁○○之身體較為高大，
    其被抓住領子拉上車就上車等語（見偵查卷第二十頁），被
    害人乙○○於檢察官偵查中亦證稱：伊見到被告等拿磚頭砸
    伊先生時，伊整個人都嚇傻了等語（見偵查卷第二四頁），
    再參酌被害人丙○○○在檳榔攤中已遭被告甲○○以磚塊攻
    擊頭部受傷，而被告甲○○在被告丁○○駕車搭載被害人丙○○○夫婦前往丙○○○夫婦住處途中，又駕車尾隨在後監
    視動靜，故被告丁○○雖以一人駕車搭載被害人丙○○○夫
    婦二人，被害人丙○○○夫婦二人顯然已經失去反抗能力，
    自不能以其二人並未趁機反擊被告丁○○或脫困，即謂其二
    人係出於自願跟隨被告丁○○前往自己住處，並自行交出財
    物。又被告甲○○確係由被告丁○○以電話聯繫後始前往檳
    榔攤一節，業經被告甲○○於檢察官偵查中（見偵查卷第六
    頁、第三八頁）供明在卷，是其等上開辯解，均無足採，從
    而本案事證明確，被告等之犯行均堪以認定，應予論科，其
    等聲請傳喚原選任辯護人涂芳田律師作證以證明其等不知認
    罪之意思云云，本院認與本案之犯罪事實無關，並無加以調
    查之必要，自應駁回其聲請。
二、按刑法第三百零二條之妨害自由罪，係妨害他人自由之概括
    的規定，故行為人具有一定目的，以非法方法剝奪人之行動
    自由者，除法律別有處罰較重之規定（例如略誘及擄人勒贖
    等罪），應適用各該規定處斷外，如以使人行無義務之事，
    或妨害人行使權利為目的，而其強暴脅迫復已達於剝奪人行
    動自由之程度，即祇成立本罪，不應再依同法第三百零四條
    論處，誠以此項使人行無義務之事，或妨害人行使權利之低
    度行為，應為剝奪人行動自由之高度行為所吸收，不能以其
    目的係在使人行無義務之事，或妨害人行使權利，認為係觸
    犯刑法第三百零二條第一項及第三百零四條第一項之二罪名
    ，依同法第五十五條，從一重處斷（最高法院二十九年度上
    字第二三五九號判例意旨參照）。查本案被告丁○○、甲○○所為，係犯刑法第三百零二條第一項以其他非法方法剝奪
    人之行動自由罪、刑法第二百七十七條第一項之傷害罪。被
    告二人於對被害人妨害自由之行為繼續中，另取走被害人所
    有之行動電話、套房鑰匙、數位相機等物而妨害其行使權利
    之低度行為，復為妨害自由之高度行為所吸收，不另論罪。
    被告二人，就所犯上開犯行，有犯意聯絡及行為分擔，均為
    共同正犯。被告二人先後對被害人丙○○○、乙○○妨害自
    由之行為，均時間緊密，所犯構成要件相同，顯係基於概括
    犯意為之，為連續犯，均應依刑法第五十六條規定論以一罪
    ，並依法加重其刑。被告等所犯上開傷害、連續妨害自由二
    罪間，有方法結果之牽連關係，應從一重論以連續妨害自由
    罪。原審審理結果，認被告等罪證明確，予以論罪刑，固非
    無見，惟查：車牌號碼Ｅ二─七八三一號自用小客車之所
    有人係案外人黃怡菱，此有車籍作業系統－查詢認可資料一
    紙在卷可查，原判決誤為被告丁○○所有；原判決認被告
    丁○○與甲○○就傷害之犯行部分，係基於概括犯意之聯絡
    ，亦有未當；又原判決既認定被害人乙○○於案發當日十
    六時左右至同日十八時三十分左右遭剝奪行動自由，則其總
    時數至多僅有二點五小時，乃原判決卻認定其遭剝奪行動自
    由之時間為五小時左右，自有未洽。被告等否認犯罪而執前
    詞上訴指摘原判決不當，雖非有理由，然原判決既有上開可
    議之處，即屬無可維持，自應將原判決撤銷改判。爰審酌被
    告丁○○與被害人間有債務糾紛，理應循法定程序處理，竟
    不謀正當途徑解決紛爭，而逕行夥同被告甲○○以非法方式
    處理糾紛，強逼被害人上車，並帶至檳榔攤加以毆打後，脅
    迫被害人迅速處理債務，剝奪被害人之行動自由長達數小時
    ，視被害人之人性尊嚴及人身自由為無物，更使被害人等因
    此受到驚嚇，被告甲○○雖非本案主謀，但其持磚塊傷害被
    害人丙○○○，犯罪手段並非平和，其等雖無犯罪前科（有
    臺灣高等法院被告前案紀錄表二份可查），但造成被害人身
    心受害，及其等犯後未能全部坦承之態度等一切情狀，分別
    量處如主文第二項所示之刑，並均諭知易科罰金之折算標準
    。
據上論斷，應依刑事訴訟法第369條第1項前段、第364條、第
299條第1項前段，刑法第28 條、第56條、第302條第1項、第277
條第1項、第55條、第41條第1項前段，罰金罰鍰提高標準條例第
1條前段、第2條，判決如主文。
本案經檢察官柯良彥到庭執行職務。
中　　華　　民　　國　　94　　年　　11　　月　　11　　日
                刑事第七庭  審判長法　官　林　榮　龍
                                  法　官　黃　日　隆
                                  法　官　林　宜　民
上列正本證明與原本無異。
不得上訴。
                                  書記官　陳　振　海
中　　華　　民　　國　　94　　年　　11　　月　　15　　日
                                                      Ｉ
